【裁判字號】    93,重訴,515
【裁判日期】    980610
【裁判案由】    分割共有物
【裁判全文】
臺灣高雄地方法院民事判決             93年度重訴字第515號
原      告  乙○○
訴訟代理人  蘇精哲律師
複代理人    戊○○律師
            王建元律師
被      告  丁○○
            丙○○
            壬  ○即甲○○之.
            庚○○即甲○○之.
            辛○○甲○○之承.
            己○○甲○○之承.
前四人共同
訴訟代理人  郭家駿律師
上列當事人間分割共有物事件，本院於民國98年5 月20日言詞辯
論終結，判決如下：
    主  文
被告壬○、庚○○、辛○○、己○○應就其被繼承人甲○○所有
坐落高雄市○○區○○段八小段二三二九地號、二三二七地號土
地，權利範圍各為四分之一辦理繼承登記。
兩造共有坐落於高雄市○○區○○段八小段二三二七地號，面積
四八二平方公尺土地准予原物分割，其分割方法如附圖所示編號
Ｃ、Ｄ部分面積二四一平方公尺之土地分歸原告乙○○、被告丁○○按各每人二分之一比例保持共有；如附圖所示編號Ｂ部分面
積一二○點五平方公尺之土地分歸被告丙○○所有。如附圖所示
編號Ａ部分面積一二○點五平方公尺之土地分歸被告壬○、庚○○、辛○○、己○○四人公同共有。
兩造共有高雄市○○區○○段八小段二三二九地號，面積四○三
平方公尺土地准予原物分割，其分割方法如附圖所示編號Ｅ部分
面積一百點七五平方公尺之土地分歸原告所有；附圖所示編號Ｆ
部分面積一百點七五平方公尺之土地分歸被告丁○○所有；附圖
所示編號Ｇ部分面積一百點七五平方公尺之土地分歸被告丙○○
所有；附圖所示編號Ｈ部分面積一百點七五平方公尺之土地分歸
被告壬○、庚○○、辛○○、己○○四人公同共有。
訴訟費用由被告丁○○、丙○○負擔四分之一、被告壬○、庚○○、辛○○、己○○各負擔十六分之一，餘由原告負擔。
    事  實  及  理  由
壹、程序事項：
一、被告甲○○於民國97年12月19日死亡，其法定繼承人有壬○
    、庚○○、辛○○、己○○、王嬿萍，其中王嬿萍已拋棄繼
    承，而由壬○、庚○○、辛○○、己○○等人依法繼承，並
    依法於98年3 月17日具狀聲明由上開繼承人承受訴訟，有繼
    承系統表、除戶戶籍謄本、戶籍謄本在卷可稽，核無不合，
    應予准許（見本院卷二第103頁、第112頁至第118頁）。
二、訴狀送達後，原告不得將原訴變更或追加他訴。但被告於訴
    之變更或追加無異議，而為本案之言詞辯論者，視為同意變
    更或追加。民事訴訟法第255 條第2 項定有明文。原告起訴
    時，聲明請求准兩造共有坐落高雄市○○區○○段8 小段23
    29地號，面積403 平方公尺，及坐落高雄市○○區○○段8
    小段2327地號，面積482 平方公尺之2 筆土地（下稱系爭土
    地）予以分割，分割方法以原物按起訴狀附表一所示持分比
    例，依起訴狀附圖一所示方法分割。嗣於本院審理中，因原
    共有人甲○○死亡，由被告壬○、庚○○、辛○○、己○○
    承受訴訟，且尚未辦理繼承登記，原告乃於98年5 月14日具
    狀及98年5 月20日到庭變更聲明求為判決：(一)被告壬○、庚○○、辛○○、己○○應就其被繼承人甲○○所有系爭土地
    辦理繼承登記。(二)兩造共有系爭土地之分割方法以原物將23
    27地號、面積482 平方公尺之土地，如附圖所示編號Ｃ、Ｄ
    部分面積241 平方公尺之土地分歸原告乙○○、被告丁○○
    以按各每人2 分之1 比例保持共有；如附圖所示編號Ａ、Ｂ
    部分面積241 平方公尺之土地分歸被告丙○○與甲○○之繼
    承人各2 分之1 比例保持共有（但甲○○之繼承人壬○、庚○○、辛○○、己○○4 人公同共有）。(三)兩造共有系爭土
    地之分割方法以原物將2329地號、面積403 平方公尺之土地
    ，如附圖所示編號Ｅ部分面積100.75平方公尺之土地分歸原
    告所有；附圖所示編號Ｆ部分面積100.75平方公尺之土地分
    歸被告丁○○所有；附圖所示編號Ｇ部分面積100.75平方公
    尺之土地分歸被告丙○○所有；附圖所示編號Ｈ部分面積10
    0.75平方公尺之土地分歸被告壬○、庚○○、辛○○、己○○4 人公同共有。核屬訴之追加及變更，而被告均無異議，
    且被告均已為本案之言詞辯論，視為同意變更或追加，依民
    事訴訟法第255 條第2 項規定，應予准許。
貳、實體事項
一、原告主張：緣系爭土地原係父親承租使用，當時父親係佃農
    ，三七五減租之後，由甲○○代表家族出面購得凹子底小段
    166-1 、180 地號土地，復應母要求將土地登記為原告及被
    告丁○○、丙○○、甲○○兄弟4 人所共有，應有部分各4
    分之一，兩造間並無借名登記之約定，此觀地籍謄本上並無
    信託登記之記載即明，並經法院判決確定在案。是系爭土地
    為兩造共有，且系爭土地並無分管協議及不分割之約定，亦
    無不能分割之情形，爰依民法第823 條第1 項、第824 條請
    求分割。又原告所提出之分割方案，經地政機關依分割方法
    測量後，如附圖中雖有部分土地深度及寬度不足，但仍可以
    分割，只要將來共有人2 人合併，就可建築，原告及丁○○
    均願就附圖所示編號C 、D 部分土地保持共有，以利日後使
    用，爰請求依所提方案分割，又原共有人甲○○於訴訟中死
    亡，其繼承人有壬○、庚○○、辛○○、己○○等人，渠等
    尚未辦理繼承登記，為此訴請渠等辦理繼承登記及訴請分割
    ，並聲明如主文第一、二、三項所示，訴訟費用由被告連帶
    負擔。
二、被告壬○、庚○○、辛○○、己○○則以：系爭土地於75年
    間土地重劃前為龍華段2 小段1649、1650、1818、1820、1
    820 之1 地號；68年前重測前為內惟段凹子底小段166 之1
    、166 之9 、166 之10、166 之11地號；67年分割前均為內
    惟段凹子底小段166 之1 地號，係甲○○於56年6 月27日向
    訴外人曾侯玉購買，同年11月24日將該前開166 之1 地號土
    地所有權應有部分登記各4 分之1 予原告及被告兄弟名下。
    又被繼承人甲○○前以系爭土地係借名登記於乙○○、丙○○、丁○○名下，乃終止系爭土地之信託契約，訴請乙○○
    等人返還系爭土地，惟業經法院認定並無借名登記情事而駁
    回該訴確定，渠等不再爭執有借名登記情事。倘法院准許原
    物分割，主張分得如起訴書附圖一所示之D 、H 部分土地（
    即附圖所示之A 、H 部分土地），惟認原告提出之分割方案
    ，D 及H 部分土地，均無法單獨建築使用，應調整土地大小
    ，不足部分以金錢補償等，始得就原物分割，否則應以變價
    分割；又被告四人於分割後不願繼續與丙○○共有等語，資
    為抗辯。
三、被告丁○○、丙○○則以：系爭土地原本是兩造父親向地主
    承租，三七五減租條例實施後，因土地交換就直接登記在兩
    造名下，希望原物分割，並同意原告提出的分割方案，又丁○○就附圖編號C 、D 部分土地願與原告保持共有，而丙○○亦願就編號A 、B 部分土地與壬○、庚○○、辛○○、己○○保持共有等語。
四、兩造不爭執事項：
  (一)甲○○於56年6 月27日就高雄市○○區○○段凹子底小段16
    6-1 號土地與訴外人曾侯玉簽訂買賣契約，買賣價金655,61
    9 元，已全數支付完畢。上開土地嗣分割出同段166-4 號土
    地，上開2 筆土地於56年12月7 日登記為兩造共有，應有部
    分乙○○、丁○○、丙○○、甲○○各1/4 。
  (二)上開166-1 號土地於67年3 月30日分割為166-1 、166- 9、
    166-10及166-11號土地，68年間重測，改編為高雄市○○區
    ○○段1649、1650、1818、1820及1820-1號土地。高雄市政
    府因徵購工程用地發放龍華段二小段1649、1650、1818、18
    20號土地農林作物補償費122,820 元，由甲○○領取。75年
    間土地重劃，上開5 筆土地改編為高雄市○○區○○段八小
    段2327、2329號土地（即系爭土地）。
  (三)甲○○於93年10月7 日委由郭家駿律師發函終止信託關係，
    訴請乙○○、丁○○、丙○○返還系爭土地之應有部分，前
    經臺灣高等法院高雄分院以95年度重上字第13號判決原判決
    廢棄，被上訴人（即甲○○）在第一審之訴駁回（第一審訴
    訟案號：93年度重訴字第539 號判決）；並經最高法院97年
    度台上字第1489號判決駁回上訴確定。甲○○之承受訴訟人
    即被告壬○、庚○○、辛○○、己○○等人不再抗辯系爭土
    地為借名登記，而屬兩造共有之土地。
五、本件爭執事項：原告可否請求分割系爭土地？原告所提出之
    分割方法是否可採？
六、本院之判斷：
  (一)原告主張系爭土地土地，為兩造所共有，並無分管協議及不
    分割之約定，亦無不能分割之情形，且系爭土地並無信託或
    借名契約存在，因調解共有土地分割不成，有礙共有物之融
    通與經濟價值，又原共有人甲○○已死亡，而甲○○之繼承
    人有壬○、庚○○、辛○○、己○○等人，均尚未辦理繼承
    登記等情，業據其提出土地登記謄本、除戶戶籍謄本、繼承
    系統表等件為證（見本院卷二第113 頁至第118 頁），並有
    卷附臺灣高等法院高雄分院以95年度重上字第13號判決、最
    高法院97年度台上字第1489號判決各1 份在卷可稽（見本院
    卷二第77頁至第82頁）及本院依職權調閱本院93年度重訴字
    第539 號土地所有權移轉登記事件歷審卷證可考，被告對之
    並不爭執，自應認原告主張之上開事實為真實。
  (二)按各共有人得隨時請求分割共有物，分割之方法，不能協議
    者，法院得因任何共有人之聲請，命為原物分配或變價之分
    配，民法第823 條第1 項前段、第824 條第2 項定有明文。
    查兩造共有系爭土地，依其使用目的並無不得分割之情事存
    在，有土地登記謄本在卷可按，亦為兩造所不爭執，則兩造
    既無不分割之特約，就共有物之分割方法又無法達成協議，
    前經本院調解亦調解不成立，有調解筆錄可稽（見93年度雄
    調字第174 號卷第24頁、第25頁），則原告訴請就系爭共有
    土地為裁判分割，於法並無不合，應予准許。
  (三)又按「分割共有物時，法院應參酌當事人之聲明、共有物之
    性質、經濟效用及全體共有人利益等公平決之。再者分割共
    有物係以消滅共有關係為目的，故法院於裁判分割共有土地
    時，除該土地內之部分土地因使用目的不能分割（如共同使
    用之道路）或部分共有人明示願維持共有關係等情形外，即
    應將土地分配予各共有人單獨所有，不得創設新的共有關係
    。且分割共有物除兼顧土地現有使用狀況，使盡可能不拆除
    現有建物外，仍應斟酌土地利用效益、當事人意願、共有物
    之使用情形、經濟效用及全體共有人之利益等情形而為適當
    及公平、合理之分割。」，最高法院69年台上字第1831號判
    例意旨參照。經查：
  1.坐落於系爭土地上，其中2329地號土地上之釣蝦場，係甲○○興建出租他人作釣蝦場使用，另2327地號土地上則係空地
    ，目前未有人使用等情，業經本院勘驗屬實，製有勘驗筆錄
    、現場照片及現場圖可稽（見本院卷一第59頁至第63頁），
    並囑託高雄市政府地政處鹽埕地政事務所測量現場土地及建
    物坐落面積製作複丈成果圖，及依原告主張之分割方案於複
    丈成果圖上一併標示分割後之土地面積，有上開勘驗筆錄及
    複丈成果圖在卷可稽（見本院卷一第64頁、第65頁）。本院
    斟酌系爭土地使用現況，並認為原告所提出之分割方案（原
    請求將系爭土地分割為如附圖所示編號Ａ、Ｂ、Ｃ、Ｄ、Ｅ
    、Ｆ、Ｇ、Ｈ部分之土地，其中Ｄ、Ｅ分由原告取得；Ｃ、
    Ｆ分由丁○○取得，Ｂ、Ｇ分由丙○○取得；Ａ、Ｈ由甲○○之繼承人壬○、庚○○、辛○○、己○○公同共有；嗣變
    更聲明以原告與丁○○就編號Ｃ、Ｄ部分土地保持共有，另
    Ａ、Ｂ部分由壬○、庚○○、辛○○、己○○與丙○○保持
    共有，其餘分割方法不變）為大部分被告所樂意採納，且變
    更後之聲明除Ａ、Ｂ部分究係由壬○、庚○○、辛○○、己○○與丙○○保持共有抑或將Ａ部分由壬○、庚○○、辛○○、己○○公同共有及將Ｂ部分分歸為丙○○單獨所有有所
    爭議外，此分割方法確可使系爭2 筆土地充分利用，並兼顧
    兩造利益，堪稱公平、正當。
  2.又如依原告提出之方案分割後，各筆土地可否單獨建築一節
    ，雖經高雄市政府工務局函覆：2327地號土地分割後之Ａ、
    Ｂ、Ｃ、Ｄ部分土地，寬度未達4 公尺以上，非與鄰地合併
    申請，不得單獨建築使用，另2329地號土地分割後，Ｅ、Ｆ
    土地寬、深度均符合上開規定，Ｇ、Ｈ土地寬深度依本市畸
    零地自治條例第3 條第2 項第1 款及第4 條第1 項第1 款核
    算後，Ｇ土地符合規定，惟Ｈ土地經檢討後，未符上開規定
    ，仍不得單獨建築使用等情，有高雄市政府工務局95年9 月
    18日高市工務建字第095002 7019 號函可稽（見本院卷第13
    4 頁至第135 頁）。然據原告及被告丁○○均陳明願意就其
    中2327號土地在分割後之附圖編號Ｃ、Ｄ繼續保持共有等語
    （見本院卷第108 頁），則Ｃ、Ｄ部分土地依原告所提之分
    割方案，自無不得建築使用之情。又丙○○亦表示願在分割
    後與甲○○之繼承人壬○、庚○○、辛○○、己○○等人保
    持共有（指附圖編號Ａ、Ｂ部分土地）（見本院卷第132 頁
    ）；另就2329號土地，壬○、庚○○、辛○○、己○○等人
    則自陳希望能分得H 位置部分土地，並希望把G 部分土地分
    給丙○○，這樣將來渠等可與丙○○合併利用土地，H 無法
    建築的問題就可以解決等語（見本院卷第108 頁）。則依丙○○於最後言詞辯論期日所陳及壬○、庚○○、辛○○、己○○於本院98年4 月1 日言詞辯論期日所陳，本可解決附圖
    編號Ａ、Ｂ、Ｇ、Ｈ不得建築之情形，兩造並於98年4 月1
    日言詞辯論期日均表示同意上開分割方式，並均陳明同意不
    再互為補償等語（見本院卷第109 頁）。且丁○○、丙○○
    於最後言詞辯論期日復再陳明願依原告提出之方案分割，不
    要再變動等語（見本院卷第132 頁）；本院斟酌上開各情，
    認原告所提之分割方法，除Ａ、Ｂ部分因壬○、庚○○、辛○○、己○○不願與丙○○保持共有，應尊重渠等意願外，
    原告所提之分割方法既可使系爭土地充分利用，且衡酌兩造
    之分割意願、土地現況、格局之完整性、通行有無障礙、經
    濟效用及全體共有人之利益等具體情狀，參諸前開判例意旨
    ，足認系爭土地依此方案而分割如主文第二項、第三項所示
    之面積、位置，兼顧兩造利益，核屬允當。
  3.至於壬○、庚○○、辛○○、己○○於98年4 月20日復具狀
    以渠等無法與丙○○於分割後維持共有達成共識，並於同月
    23日具狀及98年5 月20日最後言詞辯論期日表示不同意上開
    分割方案，抗辯應予調整面積或補償，否則應變價分額等語
    （見本院卷第119 頁、第132 頁），除與先前言詞辯論期日
    所陳未相一致，亦與渠等於98年4 月1 日所陳希望與丙○○
    合併利用土地，兩造同意不再互為補償之思大相逕庭，則渠
    等嗣後反悔要求補償或調整面積，顯違誠信，亦不符大多數
    共有人之利益，難認渠等抗辯允洽，自無足採。
  (四)次按因繼承原因於登記前已取得不動產物權者，非經登記，
    不得處分其物權，為民法第759 條所明定，而共有物之分割
    性質上為處分行為，共有不動產之共有人中有人死亡時，於
    其繼承人為繼承登記前，不得分割共有物，是於訴請裁判分
    割時，合併請求已死亡之共有人之繼承人辦理繼承登記，不
    僅符合訴訟經濟，於法亦無不合，最高法院69年台上字第10
    12號判例，70年1 月20日、70年度第2 次民事庭會議決定可
    資參照。則原告訴請原共有人甲○○之繼承人壬○、庚○○
    、辛○○、己○○等人辦理繼承登記，即屬有據，應予准許
    。
七、綜上所述，原告為系爭土地之共有人，系爭土地並無因使用
    目的不能分割或契約訂有不能分割期限等情事，兩造復無法
    於起訴前進行協議分割，從而，原告本於民法民法第823 條
    第1 項前段、第824 條規定提起本訴，請求准予分割，為有
    理由。又被告壬○、庚○○、辛○○、己○○等人係因繼承
    取得甲○○就系爭土地之應有部分1/4 ，惟渠等迄今尚未辦
    理繼承登記，因分割不動產，性質上為處分行為，依民法第
    759 條規定，非經登記不得為之，是原告請求被告壬○、庚○○、辛○○、己○○等就甲○○所有系爭土地之應有部分
    辦理繼承登記，即屬有據，亦應准許。爰判決如主文所示。
八、末按分割共有物事件本質上並無訟爭性，乃由本院斟酌何種
    分割方案較能增進共有物之經濟效益，並兼顧兩造之利益，
    以決定適當之分割方法，故兩造本可互換地位，由任一共有
    人起訴請求分割，均無不可，實質上並無所謂何造勝訴敗訴
    之問題，是本事件之訴訟費用，應由兩造按應有部分比例分
    擔，方屬公允。
九、本件事證業已明確，兩造其餘攻擊、防禦方法及其他事證與
    主張，核對本件判斷不生影響，爰不一一論述，併此敘明。
十、據上論結，本件原告之訴為有理由，依民事訴訟法第80條之
    1 、第78條，判決如主文。
中    華    民    國    98    年    6     月    10    日
                  民事第四庭  審判長法  官  林玉心
                                    法  官  王奕勛
                                    法  官  楊淑珍
正本係照原本作成。
如不服本判決，應於送達後20日內，向本院提出上訴狀並表明上
訴理由，如於本判決宣示後送達前提起上訴者，應於判決送達後
10日內補提上訴理由書（須附繕本）。
中    華    民    國    98    年    6     月    10    日
                                   書記官  吳良美


司法院資訊處製作；財團法人民間司法改革基金會備份。
